【裁判字號】    98,訴,1023
【裁判日期】    990309
【裁判案由】    偽造文書
【裁判全文】
臺灣桃園地方法院刑事判決              98年度訴字第1023號
公  訴  人  臺灣桃園地方法院檢察署檢察官
被      告  甲○○
上列被告因偽造文書等案件，經檢察官提起公訴（98年度偵字第
11078號 ），本院判決如下︰
    主  文
甲○○行使偽造私文書，足以生損害於他人，處有期徒刑參月，
如易科罰金，以新台幣壹仟元折算壹日，減為有期徒刑壹月又拾
伍日，如易科罰金，以新台幣壹仟元折算壹日。
    事  實
一、甲○○原係址設桃園縣中壢市○○路97巷5 號5 樓之4 古留
    香有限公司（下稱古留香公司）之負責人，該公司之主要營
    業項目係出租攤位予攤商使用，嗣於民國94年6月10日向經
    濟部中部辦公室申請變更負責人為甲○○之女古夢蘋，復於
    95年8 月7 日向經濟部中部辦公室申請變更負責人為丁○○
    。甲○○明知其已非古留香公司之負責人，即無使用由其保
    管之該公司印章，及代表該公司對外簽訂出租攤位契約之權
    限，竟基於行使偽造私文書之犯意，於95年10月18日（起訴
    書誤繕為95年9 月18日，應予更正）在桃園縣中壢市○○路
    1080 號 永明市場之辦公室內，以古留香公司負責人身分自
    居，冒用該公司名義與乙○○簽訂永明市場攤位租賃契約書
    ，約定提供該市場攤位出租與乙○○使用，租賃期間自95年
    10月18 日 起至99年10月18日止，除盜用其保管中之古留香
    公司之公司印章外，連同其本人印章，一併蓋印於上開契約
    書（該契約書共1 式2 份，甲○○於每份契約書中盜蓋古留
    香公司印文6 枚，合計盜蓋12枚），用以表示該契約係古留
    香公司與乙○○簽訂，而偽造該契約書，並持交乙○○而行
    使之，足生損害於古留香公司。
二、案經古留香公司訴請台灣桃園地方法院檢察署檢察官偵查起
    訴。
    理  由
壹、程序部分：
一、按被告以外之人於審判外之言詞或書面陳述，除法律有規定
    者外，不得作為證據。又被告以外之人於審判外之陳述，雖
    不符前4 條之規定，而經當事人於審判程序同意作為證據，
    法院審酌該言詞陳述或書面陳述作成時之情況，認為適當者
    ，亦得為證據。當事人、代理人或辯護人於法院調查證據時
    ，知有第159 條第1 項不得為證據之情形，而未於言詞辯論
    終結前聲明異議者，視為有前項同意，刑事訴訟法第159 條
    第1 項、第159 條之5 分別定有明文。
（一）查證人古夢蘋於偵查中檢察事務官詢問時所為之陳述，固
      係審判外之陳述而屬傳聞證據，惟被告就上開審判外之陳
      述，於本院審理中，知有該項證據，未曾於言詞辯論終結
      前聲明異議，而本院審酌該證人陳述作成時之情況，並無
      違法取證及證明力過低之瑕疵，亦認以之作為證據為適當
      ，依前揭規定說明，自有證據能力。
（二）次查證人丁○○、乙○○於偵查中檢察事務官詢問時所為
      之陳述，固屬審判外之陳述而屬傳聞證據，然未見檢察事
      務官有何違法取供之瑕疵存在，堪認其陳述確係出於其任
      意；嗣於本院審理時傳喚到庭作證，接受被告之詰問，此
      觀諸卷附本院審判筆錄即明，已賦予被告對於證人丁○○
      、乙○○對質詰問之機會，衡以刑事訴訟法第159 條保障
      被告對質詰問權之規範意旨，上開證人於偵查中檢察事務
      官詢問時所為之證述，既經被告於審理中藉由交互詰問加
      以檢驗，則其屬傳聞證據之瑕疵，應已治癒而無遽予排除
      之必要，是認證人丁○○、乙○○於偵查中檢察事務官詢
      問時所為之陳述，應有證據能力。
二、又本案認定事實所引用之文書證據，並無證據證明係公務員
    違背法定程式所取得，亦無刑事訴訟法第159 條之4 之顯有
    不可信之情況與不得作為證據之情形。本院斟酌本案卷內之
    證據並非非法取得，亦無證明力明顯過低之情形，且經本院
    於審判期日依法進行證據之調查、辯論，被告於訴訟上之程
    序權即已受保障，故前揭各該證據，均得採為證據，合先敘
    明。
貳、實體部分：
一、訊據被告甲○○固坦承於上揭時、地與證人乙○○簽訂市場
    攤位租賃契約書之事實不諱，惟矢口否認有何偽造文書犯行
    ，辯稱：古留香公司係其一手創設，該公司的印章一直都由
    伊保管，因為與乙○○是以公司名義與其簽訂的，所以才會
    蓋用公司的印章，公司負責人古夢蘋曾託其幫忙經營，丁○○偽造股東同意書，變更成負責人，其知悉負責人變更為丁○○後，即將舊約作廢，重新以自己名義締約云云。經查：
（一）被告於95年10月18日與證人乙○○所簽訂市場攤位租賃契
      約書上，確係蓋有古留香公司印文及被告本人印文，有市
      場攤位租賃契約書影本1 份可稽（見臺灣桃園地方法院檢
      察署97年度他字第3356號卷第4 頁至第9 頁）；又古留香
      公司係於94年6 月10日向經濟部中部辦公司申請變登記，
      將負責人由被告變更為被告之女古夢蘋，其後又於95年8
      月7 日申請變更登記，再將負責人變更為丁○○，亦有古
      留香公司95年8 月7 日變更登記表1 紙在卷可稽（見上開
      偵卷第10頁至第11頁），並經本院調閱古留香公司經濟部
      中部辦公室案卷核閱無誤，且為被告所不爭執，此部分之
      事實，可以認定。
（二）被告於95年10月18日與證人乙○○所簽訂市場攤位租賃契
      約書上蓋用古留香公司之公司印章之目的，被告於偵查中
      已供承：「當時該份契約係以古留香有限公司名義出租」
      等語（見前開偵卷第15頁、第93頁）；復於本院審理時供
      稱：「95年10月18日確有以古留香公司負責人名義與乙○○簽訂永明市場攤位租賃契約書，並在該契約書上蓋用古
      留香公司之印鑑」等語（見本院98年度審訴字第2146 號
      卷第20頁）。證人乙○○於偵查中亦證稱：「95年10月18
      日所簽訂之契約，被告係用古留香公司名義，伊是跟被告
      本人簽約」等語（見前開偵卷第96頁）。參諸被告上開所
      供、證人乙○○證述及上述租賃契約書被告本人印文緊接
      蓋於古留香公司印文下方各情，足認被告締約時，係以古
      留香公司負責人自居，代表該公司以該公司名義與證人乙○○簽訂上開契約書無訛。
（三）按法人應設董事；董事就法人一切事務代表法人。民法第
      27條第1、2項定有明文；又公司係以營利為目的，依公司
      法規定組織、登記、成立之社團法人；公司法所稱之負責
      人，在有限公司為董事。此觀之公司法第1條、第8條第1
      項規定自明。查古留香公司於94年6 月10日向經濟部中部
      辦公室申請變更董事負責人為被告之女古夢蘋，復於95年
      8 月7 日變更負責人為丁○○，已如上述，是被告於95年
      10月18日與證人乙○○簽訂上開契約書時，既非該公司之
      負責人，依上說明，其無使用古留香公司印章，代表該公
      司對於外締約之權限至明。從而，其以古留香公司名義締
      約，自係無製作權人擅以他人名義製作文書，核屬偽造私
      文書行為，迨無可疑。
（四）被告雖以上開情詞置辯：惟查：
   1、證人古夢蘋於本院97年度訴字第423 號被告甲○○另涉偽
      造文書案件97年7 月3 日審理時結證稱：「伊於94年7 月
      1 日有出具委託書委託丁○○處裡公司所有租金收取、訴
      訟等行為，並未委託被告」等語（見本院97年度訴字第
      423 號案97年7 月3 日審判筆錄第10、11頁），並有該案
      卷附證人古夢蘋出具之委任書1 紙載明：「本人（指古夢
      蘋）委任股東丁○○為古留香公司處理公司核可經營項目
      ，以及租金收取、訴訟行為之權。」等字樣足佐（見本院
      97年度訴字第423 號案卷第40頁），並經本院調閱上開案
      卷核閱無訛，衡諸證人古夢蘋為被告之女，二人間又無怨
      隙，要無干冒偽證刑責，而為不利被告陳述之理，其所證
      未委託被告經營古留香公司，堪可採信。又證人丁○○於
      本院審理時亦證稱：「公司於94年6 月10日股權移轉後，
      我與古夢蘋約定由古夢蘋任負責人，由我實際負責執行業
      務，後來因古夢蘋無法照顧公司，故於95年8 月3 日又變
      更公司負責人為我，並由我繼續保管公司大小章及負責公
      司業務之經營。」等語明確（見本院卷第23頁反面、第25
      頁）。再者受託代理本人處理事務，應以本人名義行之，
      而以代理人自居，以明權義關係。在委託人為公司之情況
      ，本人名義尤應完整記載公司及負責人名稱，另記明代理
      人，始為常態，惟觀之上述契約書「古留香公司」印文下
      方係蓋用被告「甲○○」印文，而非蓋用該公司負責人「
      古夢蘋」或「丁○○」印文，顯於常情有悖，被告所辯古
      留香公司股權移轉變更負責人時，古夢蘋曾授權其經營攤
      位云云，殊難採信。
   2、被告又辯稱；其知悉負責人變更為丁○○後，即重新以自
      己名義締約，將原訂之契約書作廢，並提出以其名義與乙○○簽訂之租賃契約書為證云云。按刑法偽造文書罪，以
      行為人無製作權擅以他人名義製作文書，犯罪即屬完成，
      縱其後將該文書作廢，無解於上開罪責成立，且依被告上
      述辯解，益徵：被告深諳非公司負責人，即無代表公司締
      約之權限，否則即無作廢原契約，改換本人名義另締新約
      之必要。其此部分之辯解，亦不足採取。
   3、被告復辯稱：伊只有轉讓股權給伊女兒古夢蘋，並沒有轉
      讓股權給丁○○，係丁○○自己在股東同意書上加簽名字
      ，變更為古留香公司負責人云云。然查：94年6 月8 日股
      東同意書書（見本院卷第34頁）上「甲○○」簽名，經內
      政部警政署刑事警察局鑑定結果，確係被告簽名字跡，有
      該局95年5 月2 日刑鑑字第0960056359號鑑定書1 紙在卷
      可稽（見本院97年度訴字第423 號案件卷附之臺灣桃園地
      方法院檢察署檢察官95年度他字第5028號偵查卷第81頁）
      ，且被告亦不爭執該簽名為其所親簽，而該股東同意書確
      載明公司原股東甲○○出資額新台幣（下同）50萬元整，
      讓與股東古夢蘋承受25萬元整，股東丁○○承受25萬元整
      ，是被告上開所辯，已見不實。況被告既明知古留香公司
      既於94年6 月10日向經濟部中部辦公室申請變更登記，將
      負責人由被告變更為被告之女古夢蘋，則被告已知其無代
      表古留香公司權限，自不得以該公司名義對外簽訂契約，
      與其是否轉讓股份予胡輝鎮及胡某嗣變更登記為負責人合
      法與否無涉，自不得執此解免刑責。
   4、綜上，被告上開所辯，顯係卸責之詞，不足採信。
（五）至證人丁○○於刑事告訴狀中表示：被告偽刻古留香公司
      印章云云（見前開偵卷第2 頁），又於本院審理時證稱：
      「94年6 月10日辦理公司變更登記事項時，公司大小章被
      告有交由丙○○辦理，在公司登記為古夢蘋為負責人後，
      公司大小辦即由伊保管，後因古夢蘋無法照顧公司，故於
      95年8 月3 日又變更公司負責人為伊，且由伊保管公司大
      小章。」云云（見本院卷第23頁反面）。惟查被告始終堅
      決否認此節，被告於上開契約書影本上所蓋用古留香公司
      之公司章，經折角比對，與古留香公司原登記之印章鑑相
      似，又無印章實物足資鑑定，參以證人丁○○於本院審理
      時亦證稱：「當時被告設立的時候，公司的印章他刻幾個
      伊不清楚」等語（見本院卷第24頁），且公訴人亦認被告
      係於上開契約書上盜用其保管中之古留香公司之印章（見
      起訴書），自難僅憑證人丁○○前揭不利之指述，即認上
      開契約書上古留香公司之公司章係被告所偽刻，一併敘明
      。
（六）本件事證明確，被告犯行堪以認定，應依法論科。
二、被告於上開契約書上盜蓋其所持有古留香公司之公司章，並
    持交乙○○，核被告所為，係犯刑法第216 條、第210 條行
    使偽造私文書罪。其盜用印章之行為，為偽造私文書之階段
    行為，又偽造文書之低度行為，為行使偽造私文書之高度行
    為所吸收，均不另論罪。爰審酌被告之犯罪動機、目的、手
    段尚非惡劣、所生危害、已將偽造之契約書作廢撤銷，另以
    本人名義締約、犯罪後之態度等一切情狀，量處如主文所示
    之宣告刑。末按中華民國九十六年罪犯減刑條例業於96 年7
    月4 日公布，同年月6 日生效，依該條例第16條規定，自96
    年7 月16日施行；被告所犯上開該罪，犯罪時間係在96年4
    月24日以前，又無該條例所規定不得減刑之情形，應依該條
    例第2 條第1 項第3 款規定，減其宣告刑2 分之1 ，並諭知
    易科罰金之折算標準。事實欄所載被告偽造之租賃契約書（
    1 式2 份，共2 份），其中歸被告持有之1 份，雖係被告所
    有因犯罪所生之物，惟未扣案，且被告自稱：「已撤銷合約
    用我個人名義簽約」等語（見本院卷第55頁反面），又查無
    其他積極證據，證明現尚存在，且非屬違禁物，為免將來執
    行之困難，爰不為沒收之諭知；至乙○○持有之1 份契約書
    ，已歸乙○○所有，依法不得宣告沒收，均附此敘明。
據上論斷，應依刑事訴訟法第第299 條第1 項前段，刑法第216
條、第210 條，第41條第1 項前段，中華民國九十六年罪犯減刑
條例第2 條第1 項第3 款、第7 條、第9 條，判決如主文。
本案經檢察官吳佳美到庭執行職務。
中    華    民    國    99    年    3     月    9    日
                  刑事第八庭審    判長法  官  林惠霞
                                      法  官  呂綺珍
                                      法  官  葉藍鸚
以上正本證明與原本無異。
如不服本判決應於收受判決後10日內向本院提出上訴書狀，並應
敘述具體理由。其未敘述上訴理由者，應於上訴期間屆滿後20日
內向本院補提理由書( 均須按他造當事人之人數附繕本) 「切勿
逕送上級法院」。
                                      書記官  冒佩妤
中    華    民    國    99    年    3     月    9     日
附錄本案論罪科刑法條：
中華民國刑法第210條
（偽造變造私文書罪）
偽造、變造私文書，足以生損害於公眾或他人者，處 5 年以下
有期徒刑。
中華民國刑法第216條
（行使偽造變造或登載不實之文書罪）
行使第 210 條至第 215 條之文書者，依偽造、變造文書或登載
不實事項或使登載不實事項之規定處斷。

司法院資訊處製作；財團法人民間司法改革基金會備份。
